【裁判字號】    89,上易,1631
【裁判日期】    891018
【裁判案由】    詐欺
【裁判全文】
臺灣高等法院臺南分院刑事判決            八十九年度上易字第一六三一號  Ａ
      上  訴  人  臺灣嘉義地方法院檢察署檢察官
      被      告  乙  ○  ○
右上訴人因被告詐欺案件，不服臺灣嘉義地方法院八十九年度易字第四五三號中華民
國八十九年八月十六日第一審判決（起訴案號：臺灣嘉義地方法院檢察署八十九年度
偵字第七七二號），提起上訴，本院判決如左：
      主      文
原判決撤銷。
乙○○連續意圖為自己不法之所有，以詐術使人將本人之物交付，處罰金伍仟元，如
易服勞役以參佰元折算壹日。
      事      實
一、乙○○自民國（下同）八十六年四月間起，明知其已無償債能力，及明知其向嘉
    義縣鹿草鄉農會（下簡稱鹿草農會）信用部所申請之甲存支票，所簽發之支票已
    陸續退票，且於八十六年五月二十三日業經票據交換所列為拒絕往來戶，竟基於
    概括犯意，意圖為自己不法所有，於八十六年五月二十六日，在嘉義縣朴子市松
    華里牛挑灣三五一號簽發，持其已拒絕往來之鹿草農會信用部面額新臺幣（下同
    ）十萬元，票載發票日為八十六年八月二十六日之支票一張，隱瞞該支票已拒絕
    往來之事實，向甲○○調借同額之現款，甲○○不疑有詐而如數交付。復於上開
    支票票載發票日屆至前，乙○○又向甲○○要求賒購香菸、酒類，貨款合計三萬
    六千元未付。嗣上開支票屆期提示不獲支付，遭退票後甲○○並向乙○○催討該
    借款及貨款，拒不清償始知受騙。
二、案經甲○○訴由臺灣嘉義地方法院檢察署檢察官偵查起訴。
      理      由
一、訊據被告乙○○固坦承於上揭時、地，持已拒絕往來之上開支票向告訴人甲○○
    借款十萬元及向告訴人甲○○賒購香菸、酒類之事實，惟矢口否認有任何詐欺犯
    行，辯稱︰伊與告訴人甲○○原即認識，彼此間有菸酒生意及金錢借貸之往來，
    上開十萬元借款並非第一次與告訴人之金錢借貸，且其向告訴人借款時，並未隱
    瞞其手頭很緊之事實，而其自八十六年四月份資金吃緊開始退票後，仍努力調錢
    以補足票款，直到同年五月二十三日始成為拒絕往來戶，至其向告訴人賒買煙酒
    之部分，其陸續有返還部分貨款，且其在八十八年間，對於其積欠告訴人之上開
    款項，曾欲以五萬元與告訴人達成和解，故其實係因生意經營失敗，週轉不靈，
    並非有意詐欺云云。
二、經查：
（一）被告乙○○迭次於偵查中、原審及本院審理時均已坦承於八十六年五月二十六
      日，持上開支票向告訴人甲○○借款十萬元及於前開借款後再向告訴人賒購香
      菸、酒類計三萬六千元，經告訴人提示該支票不獲支付及催討亦未清償之事實
      ，核與告訴人於偵查中、原審及本院調查時指述情節相符，並有支票及退票理
      由單各一紙在卷可稽。
（二）茲據嘉義市票據交換所八十九年二月十八日（八九）嘉票字第三八號函檢送之
      退票明細紀錄表及嘉義縣鹿草鄉農會八十九年二月十八日（八九）鹿信字第五
      五三號函檢送退票理由單，並指稱被告乙○○之前開支票存款戶已於八十六年
      五月二十三日列為永久拒絕往來戶，有該函及附件在卷可佐（見偵查卷第二十
      三頁至第三十三頁）。據上開資料所載，該支票帳戶自八十六年四月起即有大
      量之退票紀錄，迄同年五月二十六日被告開立上開支票向告訴人借款時，退票
      張數已達二十八張，且已被列為拒絕往來戶，被告於已無償債能力之情形下，
      竟仍持已遭拒絕往來帳戶之支票，向告訴人借貸現款，嗣後又再向告訴人賒買
      香菸、酒類，票款及貨款均未償還。告訴人甲○○迭次於偵查中、原審及本院
      審理時均供稱不知被告之支票已拒絕往來，係提示不獲支付才知道等語，復於
      本院審理時指稱如知已列拒絕往來戶即不願借他及讓其賒欠香菸、酒類等語，
      被告亦供承未告知。則被告利用此一不知，以行借款及賒購物品，自屬施用詐
      術行為。
（三）被告以前開情詞置辯，查依上開資料記載，被告自八十六年四月間即大量退票
      ，經提示未獲兌現計八十八張，經被告與執票人協議而註銷退票紀錄者有二十
      三張，經提示拒絕者九張，退票紀錄者五十六張；而合計其自八十六年四月間
      迄同年五月二十三日被列為永久拒絕往來戶為止，計有四十九張退票，而其事
      後註銷退票紀錄者有二十二張，此有前開嘉義市票據交換所八十九年二月十八
      日（八九）嘉票字第三八號函與所附退票明細一份及嘉義縣鹿草鄉農會八十九
      年二月十八日（八十九）鹿信字第０五五三號函與所附拒絕往來戶核對單影本
      一份、退票紀錄表影本一份、退票理由單影本一份附於偵查卷可資佐證。則被
      告明知其支票於八十六年五月二十三日已列永久拒絕往來，仍於同年月二十六
      日簽發系爭支票向告訴人調借，而未告知支票已遭拒絕往來。雖所辯其支票遭
      退票後，仍有調度資金週轉之事實，而告訴人於原審審理時固陳稱：其與被告
      於八十二年、八十三年間即認識，被告於八十六年五月二十六日持上開支票向
      其借款十萬元時，已知道被告生意作得不好，係為幫助被告才借錢給他。而被
      告於退票後，就被告積欠之煙酒貨款，及被告與其就被告對之傷害以三萬元達
      成和解之部分，被告曾與其達成每月匯一萬元之還款方案，但被告匯款三萬元
      後，就未再匯款。被告於八十八年間確實希望以五萬元與其就雙方所有達成和
      解，但其未答應等語。然按一般社會常情，已遭銀行拒絕往來之支票，乃毫無
      債信之支付工具，必無人願意收受，被告明知自己支票已被拒絕往來，竟隱瞞
      此一事實，仍持以向他人調借，難謂無詐欺行為。被告雖事後設法註銷一部分
      退票，應係其詐欺行為完成後之行為，自不能回溯借款當時無詐欺之犯意，況
      告訴人如前述並不知被告之支票已拒絕往來，如知道即不願借他及讓其賒欠香
      菸、酒類等情，益足證被告有使人陷於錯誤而貸予金錢甚明。
（四）綜上所述，被告明知經濟已陷入極度惡劣，已無支付能力，明知其支票已列永
      久拒絕往來仍簽發支票詐取財物，被告抗辯否認詐欺顯係事後卸責飾詞，委無
      足採。本件事證已臻明確，被告犯行洵堪認定。
三、核被告所為，係犯刑法第三百三十九條第一項詐欺取財罪。被告先後數次犯行，
    時間緊接，犯罪構成要件相同，顯係基於概括犯意反覆為之，為連續犯以一罪論
    ，並加重其刑。原審未就證據調查所得，詳細勾稽，遽為無罪諭知，尚有未當，
    公訴人上訴意旨亦執此指摘原判決不當，為有理由，自應將原判決撤銷改判。爰
    審酌被告之素行、犯罪之動機、手段、目的、所生危害程度及與被害人和解並已
    清償大部分，經告訴人表示不願再追究等一切情狀，量處如主文第二項所示之刑
    ，並諭知罰金如易服勞役之標準，以示懲儆。
據上論斷，應依刑事訴訟法第三百六十九條第一項前段、第三百六十四條、第二百九
十九條第一項前段，刑法第五十六條、第三百三十九條第一項、第四十二條第二項，
罰金罰鍰提高標準條例第一條前段、第二項，判決如主文。
本案經檢察官王碧霞到庭執行職務。
中    華    民    國      八十九      年      十      月      十八      日
                                  臺灣高等法院臺南分院刑事第一庭
                                      審判長法官  蔡    長    林
                                            法官  王    浦    傑
                    法官  楊    明    章
右正本證明與原本無異。
不得上訴。
                                      法院書記官  易    慧    玲
中    華    民    國      八十九      年      十      月      十九      日
附錄本判決論罪科刑法條：
刑法第三百三十九條第一項：意圖為自己或第三人不法之所有，以詐術使人將本人或
                          第三人之物交付者，處五年以下有期徒刑、拘役或科或
                          併科一千元以下罰金。


司法院資訊處製作；財團法人民間司法改革基金會備份。
